【裁判字號】    88,訴,1622
【裁判日期】    890309
【裁判案由】    清償債務
【裁判全文】
台灣台北地方法院民事判決  八十八年度訴字第一六二二號
    原      告  金鼎綜和證券股份有限公司
    法定代理人  丙○○
    訴訟代理人  甲○○
                丁○○
    被      告  光群投資股份有限公司
                            設台北縣汐止鎮○○路○段六六之一號地下一層之十
                              .
    法定代理人  乙○○      住台北縣汐止鎮○○○路○段七五號十四樓
    訴訟代理人  謝穎青律師
                曾惠仙律師
                魏家弘律師
右當事人間請求清償債務事件，本院判決如左：'
    主      文
被告應給付原告新台幣壹佰零壹萬玖仟捌佰玖拾捌元，及其中新台幣玖拾伍萬貳仟捌
佰零陸元自民國八十七年十二月三日起至清償日止，按週年利率百分之五計算之利息
。
訴訟費用由被告負擔。
本判決於原告以新台幣拾萬玖仟元為被告供擔保後，得假執行。
    事      實
甲、原告方面：
  一、聲明：如主文第一項所示，並願供擔保請准宣告假執行。
  二、陳述：
    (一)、被告法定代理人潘于台於民國（下同）八十七年九月三日於原告萬華分公司
        開立證券信用交易帳號○○○六六─九號帳戶（下稱系爭信用帳戶），並於
        同年月八日兩次買進普大興業股票共計十八萬二千股後，因系爭信用帳戶整
        戶維持率不足法定擔保維持率，原告即於同年十一月九日依「臺灣證券交易
        所股份有限公司證券商辦理有價證券買賣融資融券業務操作辦法」（下稱業
        務操作辦法）第二十三條第四項規定通知被告補足差額，因被告未能於法定
        最後追繳期限前補足，原告旋依業務操作辦法第二十四條第一項第一款規定
        ，於同年月十九日委託大華證券處分其帳戶內之普大興業股票八萬四千股，
        處分所得為二百四十八萬三千八百九十一元，並依同條第二項規定以被告開
        立之銀行帳戶內款項一萬六千三百零三元抵充債務。惟因被告之普大興業股
        票八萬四千股融資金額為三百四十五萬三千元，融資利息六萬七千零九十二
        元，扣除上述處分所得及銀行款項後，尚有一百零一萬九千八百九十八元差
        額不足抵充，原告爰依同條項規定通知被告給付差額，但被告遲未清償，原
        告乃依業務操作辦法第三十八條第二項規定向證券交易所申報違約。
    (二)、按業務操作辦法第二十條規定證券商對委託人融資買進之證券，應全部作為
        擔保，而依原告與被告訂定之融資融券契約書，第一條明定雙方間基於有價
        證券買賣融資融券所生權利義務，悉依證券交易法令、業務操作辦法、相關
        章則公告、函示、本契約及委託買賣有價證券受託契約之規定辦理；第六條
        及第七條規定甲方（被告）信用帳戶內之擔保品價值與其融資融券債務之比
        率，低於乙方（原告）所定之比率（即信用帳戶整戶維持率不足法定擔保維
        持率時），甲方（被告）應即依乙方之通知於限期內補繳差額，未補繳時，
        乙方得依業務操作辦法第二十四條規定處分其擔保品；第九條復規定甲方對
        乙方處分其擔保品絕無異議，且處分所得如不足抵充其融資債務時應立即清
        償，否則乙方依法追償之。原告爰依業務操作辦法第二十四條第二項規定及
        融資融券契約第九條第二項約定，請求被告償還融資債務一百零一萬九千八
        百九十八元，及其中九十五萬二千八百零六元自八十七年十二月三日起至清
        償日止，按年利率百分之五計算之利息。
    (三)、原告並未保存被告下單委託之交易平憑證以及電話錄音紀錄之原因：
      １、台灣證券交易所股份有限公司營業細則第七十五條第一項第四款雖規定委
          託人以電話委託買賣證券者，由受託證券經紀商之業務人員（擔任營業員
          職務者）負責填印製委託書，並由委託人於成交後交割時補行簽章。但依
          據被告開戶時簽立之「委託人給付結算款券轉撥同意書」之意旨，其同意
          有關股票買賣之款券劃撥交割作業，由原告逕行辦理，換言之，被告同意
          免除原告營業員上述之「成交後補辦委託書」義務，即所謂證券業界慣稱
          之「免簽章同意書」，而該免簽章單據之範圍包含交易系統中產生之委託
          書、交割憑單及買賣報告書；而另因被告八十七年度之交易金額未達五千
          萬元，依證券商業務章則重點規範內容第一條三(一)規定，原告得不以雙掛
          號函送對帳單，故亦無送達憑證得以留存。
      ２、查被告係以電話下單方式買進股票，依法電話委託紀錄保存期限為二個月
          ，本案發生時已逾二個月，原告已銷毀其委託買賣之電話錄音致不能提供
          錄音紀錄為證。
    (四)、根據證人之證詞、資金流向以及信函送達紀錄，原告得證明被告確實有開戶
        下單買進股票之意思表示：
      １、證人黃婕懿、潘于台、唐潤生等人之證詞得證被告開戶目的係提供帳戶予
          他人使用，而本案系爭股票的確是在被告提供帳戶予他人使用之概括意思
          範圍內所買進者。證人黃婕懿證稱：「被告辦理開戶時代理人潘于台與唐
          潤生皆在場。」，證人潘于台證稱：「我是亞瑟公司會計部經理，受亞瑟
          董事長吳祚欽指派為被告開戶（我知道是為被告開戶），戶頭如何使用是
          由吳祚欽決定。」，證人唐潤生證稱：「我認識潘于台，一般來說，吳祚
          欽都是請公司的負責人開戶，我認為潘于台應該知道是為被告開戶，而且
          被告開戶就是要給吳祚欽使用的，而這些帳戶通常都是吳祚欽要我去使用
          的，所以應該是我以被告帳戶買進普大興業股票。」
      ２、被告由自有銀行帳戶匯款至交割銀行繳交系爭股票之融資自備款：
          本件系爭股票股款交割日乃八十七年九月十日，被告自世華銀行民權分行
          之自有帳戶匯款九百九十六萬三千八百八十七元至誠泰銀行西園分行，即
          被告開立之交割帳戶。該筆金額與同年月八日被告買進普大興業股票之融
          資自備款相符。以買賣契約經驗法則觀之，被告若果真無買進系爭股票之
          意思，豈有主動給付高達近千萬元融資自備款之理？
      ３、原告前後二次催告被告繳交差額之通知函及存證信函皆已合法送達，回執
          聯上均蓋有「遠東世界中心管理處信件收發專用章」，面對數千萬元之股
          票交易，被告卻未向原告加以否認，亦與常理不符。
    (五)、證券商負責人與業務人員管理規則規定證券商不得受理未具委任書之代理人
        買賣股票，目的在於使證券商不得任意接受代理下單以保障客戶權益，如今
        原告既已充分證明被告確實有開戶及下單之意思表示，則因原告行政疏失可
        能導致被告受損之風險已不存在，自應回歸民法代理權之授與乃不要式行為
        之法理，因此被告授權唐潤生下單買賣股票之行為，縱使未出具書面授權書
        ，仍有授與代理權之合法效力。被告企圖以原告實質並未侵害被告法益之作
        業疏失來推卸其未履行清償義務之責任，原告無法茍同，爰訴請判決如聲明
        所示。
  三、證據：提出委託授權代理開戶及買賣證券等授權書、被告公司執照、開立信用
      交易帳戶申請書、融資融券契約、被告買賣成交資料表、業務操作辦法、被告
      信用帳戶整戶維持率不足，原告通知被告補繳差額函、原告委託大華證券公司
      處分被告擔保品之現股賣出報告書、被告開立之銀行帳戶款項抵充債務、被告
      擔保品之融資金額及融資利息、原告寄發存證信函通知被告清償融資債務、台
      灣士林地方法院支付命令、當日客戶應追繳差額明細表影本暨回執、台北安和
      郵局存證信函影本暨回執、委託人給付結算款券轉撥同意書、證券商業務章則
      重點規範內容、誠泰銀行委託書、公開申購配售款項劃撥合約、亞瑟科技股份
      有限公司變更登記事項卡、誠泰銀行跨行當月匯入明細表及客戶買賣成交資料
      表等件為證。
乙、被告方面：被告未於最後言詞辯論期日到場，惟據其以前所提之書狀及到場所為
    之聲明、陳述，略以：
  一、聲明：駁回原告之訴。
  二、陳述：
    (一)、被告為依合法設立之投資公司，前於八十七年九月三日由公司負責人向原告
        萬華分公司申請開立帳號○○○六六─九號之系爭信用帳戶，擬作為日後投
        資買賣股票之用。惟因被告自開戶後尚未以系爭信用帳戶作為投資工具，被
        告公司負責人及作業人員更未嘗以電話向原告公司委託下單買進股票。遽原
        告以其公司內部作業列印資料，即片面主張被告於八十七年九月八日兩次融
        資買進普大興業股票共計十八萬二千股，並不實在。
    (二)、按依證券商負責人與業務人員管理規則第十六條第二項第十七款之規定，證
        券商之負責人及業務人員，不得有左列行為：受理非本人或未具客戶委任書
        之代理人開戶、申購、買賣或交割，及據台灣證券交易所股份有限公司營業
        細則第七十五條第一項第四款規定：委託人買賣證券，當面委託者應填寫委
        託書並簽章；以電話、IC卡、網際網路委託者，由受託證券經紀商之業務人
        員（擔任營業員職務者）負責填、印製委託書並由委託人於成交後交割時，
        補行簽章；書信或電報委託者，應將函電黏附於委託書後。可知管理規則已
        明文規定：證券商之負責人及業務人員（即營業員）不得由未具客戶委任書
        之代理人開戶、申購、買賣或交割，是以法令業已明定，若係代理人委託下
        單，須有書面之委任書，始得為之。亦即在非客戶本人下單買賣或交割股票
        時，代理人須有客戶出具之書面委任書，按依負責本案之營業員黃婕懿所證
        稱：下單買受股票者係唐潤生，且並未有書面之委任書，則唐潤生既未有被
        告所出具之委任書，原告豈得任由唐潤生以被告之名義申購、買賣、或交割
        股票？故原告顯已違反證券商負責人與業務人員管理規則，因原告執行業務
        疏於注意，違背法令之行為所導致之損失，自不應由被告負擔。綜上所述，
        本案並非由被告下單買受股票，實際冒用被告名義下單者係唐潤生，而原告
        明知唐潤生非被告之負責人或職員，在未有書面委任書之情況下，竟任由唐
        潤生冒用被告之名義下單買受股票，原告非但有背法令且實已有侵害被告權
        利之虞，是以原告之請求實無理由。
    (三)、本件普大興業股票買賣之下單與付款均係唐潤生與新巨群集團支手遮天所為
        ，被告全然不知情：
      １、按本案之融資融券契約書之簽立與開戶等資料，依證人潘于台所證稱，皆
          係在新巨群辦公室所簽立，是以本案係唐潤生與新巨群公司所為，實與被
          告及轉投資被告之法人亞瑟科技股份有限公司無涉。且被告公司及亞瑟公
          司亦已積極配合台灣台北地方法院檢察署之檢察官對新巨群之違約交割案
          進行偵查（案號：八十七年度偵字第二四六七七號）。
      ２、次按原告主張「．．．．但被告買進本件普大興業股票應付之價款係委託
          誠泰銀行就被告開立之活期存款帳戶內之存款，直接轉撥交付原告．．．
          ．查被告買進本件系爭股票之交割款項已於買進成交後第三天完成股款劃
          撥交割，如被告果真未下單買進本件系爭股票，為何在誠泰銀行轉撥價款
          後未向誠泰銀行或原告否認股票交易之真實性，．．．」云云，查唐潤生
          既假冒被告之名義下單買受股票，此帳戶支出之金額亦係其所盜用並支配
          ，被告實全然不知情，且唐潤生於八十七年九月八日向原告下單買受普大
          興業之股票，同年十一月四日左右新巨群之違約交割案即爆發，兩者相隔
          不到兩個月，這當中究唐潤生係如何盜用被告名義與帳戶，而以融資融券
          之方式買受股票，被告亦委實不知詳情，是以被告亦係受害人。
    (四)、原告顯有注意義務而未注意，且有重大過失：
      １、按原告所提出之「委託人給付結算款券轉撥同意書」，係一片面定型化契
          約，目的僅在便利其內部作業及免除其注意義務，此等定型化契約，在兩
          造發生爭議或有舉證之責任時，應做有利於被告之解釋，是以，即便有此
          份「免簽章同意書」，原告仍應負確係被告下單之舉證責任。
      ２、次按，原告之準備書狀中言「被告之受任人潘于台係以電話下單方式委託
          原告買賣服務」，原告訴訟代理人甲○○於  鈞院審理時亦答稱：「是潘
          于台下單買股票」（參八十八年五月二十七日筆錄），但原告負責本案之
          營業員黃婕懿則證稱：「八十七年九月八日唐潤生打電話給我，平時由唐
          某操盤．．．．」（參八十八年六月二十二日之筆錄），證人唐潤生則於
          八十九年元月十八日證稱：「吳祚欽叫我用光群的帳戶買本件普大興業股
          票」，依前揭二證人之證言更可證明本案實際下單者乃唐潤生與新巨群集
          團所為，而與被告無涉，足證原告所述顯然不實在。
      ３、復按，證人潘于台（亦即被告之前任負責人）現已與被告無任何雇傭關係
          ，明確證稱：「．．．．我從來沒有去過金鼎證券公司，融資融券書上潘
          于台三個字是我寫的，其他都不是我寫，印章也不是我蓋的，開戶申請書
          上潘于台三個字是我寫的，其他都不是我寫的．．．．我當初是經過劉經
          理通知我去新巨群會議室去簽字，．．．」（參八十八年六月二十二日之
          筆錄），且證人潘于台亦當庭否認其與唐潤生一同開戶，開戶後亦未當著
          黃婕懿之面表示此被告帳戶以後就由唐潤生操作。查融資融券契約書與開
          戶申請書上均係空白，而僅由證人潘于台於其上簽名，此種狀況下，開戶
          與融資融券程序，本非由潘于台所完成，何能如黃婕懿所言於開完戶後默
          示由唐潤生使用此被告之帳戶，此顯不合情理。且唐潤生既非被告之負責
          人亦非被告之員工，原告率爾放任其以被告名義下單買受股票，顯係為貪
          圖營業費而共同侵害被告權利。
      ４、末按，如前所述原告之受雇人黃婕懿既明知下單買股票者並非被告之負責
          人，亦非被告授權處理此事務之人員，既未有被告之授權，原告復未經查
          證，草率由唐潤生下單，原告就其所執行之業務顯有嚴重侵害被告之故意
          與重大過失。
      ５、綜上所述，證人黃婕懿已當庭證稱：委託原告下單者係唐潤生而與被告無
          涉，是以原告顯怠於注意，既明知下單者為唐潤生，而唐潤生並非被告之
          負責人，亦未有合法授權之證明，竟任由唐潤生下單買受股票，原告本身
          實已有共同侵害被害之故意，或至少有重大疏失，而此等侵權行為所造成
          之損害，不應轉嫁由被告承受。按「當事人主張有利於己之事實者，就其
          事實有舉證之責任。」，民事訴訟法第二百七十七條定有明文，又「請求
          履行債務之訴，除被告自認原告所主張債權發生原因之事實外，應先由原
          告就其主張此項事實，負舉證之責任，必須證明其為真實後，被告於其抗
          辯事實，始應負證明之責任，此為舉證責任分擔之原則。」，亦經最高法
          院四十三年台上字第三七七號判例闡示有案，本案被告自始即未曾下單，
          原告就其主張既未能加以積極舉證，則依前揭條文及判例之意旨，即應受
          不利之判決。
    (五)、被告並未授與代理權與唐潤生，亦未構成表見代理：
      １、查本件普大興業股票買賣實際下單乃唐潤生與新巨群集團所為，已如前述
          。又被告自始即未授與代理權與唐潤生，原告於其八十八年七月八日準備
          三狀所稱「黃婕懿並證稱唐某告知原告嗣後該帳戶由其負責下單買賣，潘
          某當場並未反對。換言之，潘某同意將代理權授與唐潤生，且事後亦未向
          原告撤回代理權之授與，故潘于台為被告選任複代理人唐潤生，使唐潤生
          為被告之代理人，於代理權限內下單買賣之效果直接對被告發生效力。而
          被告既有授與代理權的事實，則原告接受唐潤生下單指示為被告買進股票
          ，並無任何處理不當之處。」云云，不僅與事實未符，其理由亦屬牽強。
      ２、證人黃婕懿之證詞除與唐潤生、潘于台之證詞有所出入外，原告所稱被告
          授與其代理權亦僅係片面之詞，顯不足採。查：
        、被告於八十九年元月十八日就證人原告公司營業員黃婕懿所稱唐某告知
            原告嗣後該帳戶由其負責下單買賣，潘某當場並未反對是否屬實一節詢
            問唐潤生，唐潤生答稱：「（金鼎公司的營業員說唐潤生說光群的帳戶
            由我（指唐潤生）來使用，潘也沒有反對，可否問證人唐上開證言是否
            屬實）我不會如此說，他們開戶當然是吳祚欽在用，不會是我在用。」
            （參八十九年元月十八日言詞辯論筆錄），是以證人黃婕懿之證詞與唐
            潤生之證詞顯有矛盾之處，而黃捷懿乃原告之受僱人為推卸自身之責任
            ，其證詞自不可採，原告自不能據此顯有矛盾之證詞，主張原告有授與
            代理權與唐潤生或新巨群集團。
        、按證人黃捷懿為原告之受僱人，其已明白證稱其知曉下單者為唐潤生，
            並非被告，而唐潤生亦直指其從未在黃捷懿的面前表示，被告之帳戶由
            其使用，潘予台自無由表示反對，查不論潘于台是否知情被告帳戶要供
            吳怍欽或新巨群使用，本案潘于台與唐潤生皆未向黃婕懿表明被告帳戶
            授權由唐潤生使用，是以黃婕懿自無誤認唐潤生為被告代理人之虞，自
            無由稱成表見代理，又黃婕懿身為營業員其自知曉開戶之當事人，亦應
            熟悉證券業務之法令，在未有書面委託之下，率爾由唐潤生以被告名義
            下單買受股票，原告未盡其注意義務已明甚。
        、退步言，「民法第一百六十九條所謂知他人表示其為代理人而不為反對
            之表示者，以本人實際知其事實為前提，其主張本人知此事實者，應負
            舉證之責。」，最高法院六十八年台上字第一○八一號判例闡示有案，
            原告雖一再聲稱唐潤生及新巨群集團係代理被告下單，惟除其公司營業
            員黃婕懿之證詞外，並無任何事證可證明其前述之主張，而黃婕懿之證
            詞如前所述，顯非真實，是原告既不能舉證證明其主張，自應受不利之
            認定。
        、次按原告主張「．．．．但被告買進本件普大興業股票應付之價款係委
            託誠泰銀行就被告開立之活期存款帳戶內之存款，直接轉撥交付原告．
            ．．．查被告買進本件系爭股票之交割款項已於買進成交後第三天完成
            股款劃撥交割，如被告果真未下單買進本件系爭股票，為何在誠泰銀行
            轉撥價款後未向誠泰銀行或原告否認股票交易之真實性，．．．」云云
            ，查唐潤生既假冒被告之名義下單買受股票，此帳戶支出之金額亦係其
            所盜用並支配，被告實全然不知情，此由唐潤生於庭上證稱光群公司之
            戶頭係由吳祚欽使用（參八十九年元月十八日筆錄）亦可得而知，且唐
            潤生於八十七年九月八日向原告下單買受普大興業之股票，同年十一月
            四日左右新巨群之違約交割案即爆發，兩者相隔不到兩個月，這當中究
            唐潤生係如何盜用被告名義與帳戶，而以融資融券之方式買受股票，被
            告亦委實不知詳情，是以被告亦係受害人。
  三、證據：證券商負責人與業務人員管理規則、台灣證券交易所股份有限公司營業
      細則各一份為證。
丙、本院依聲請向誠泰商業銀行西園分行調取被告之開戶身請書及交易明細表，並傳
    訊證人潘于台、黃婕懿、唐潤生。
    理      由
甲、程序方面：
  一、按當事人得以合意定第一審管轄法院，但以關於由一定法律關係而生之訴訟為
      限，前項合意，應以文書為之，民事訴訟法第二十四條定有明文。依兩造所簽
      訂之融資融券契約書第十六條約定，兩造合意以原告之營業場所所在地（設台
      北市大安區○○○路○段九七號）之法院為本契約涉訟時之第一審管轄法院，
      是以原告向本院提起本件清償借款之訴，核與首揭規定，尚無不合。
  二、本件被告未於最後言詞辯論期日到場，核無民事訴訟法第三百八十六條所列各
      款情形，爰依原告之聲請，由其一造辯論而為判決。
乙、得心證之理由：
  一、原告起訴主張被告前董事長潘于台於八十七年九月三於原告萬華分公司開立系
      爭信用帳戶，兩造並簽訂系爭融資融券契約書，被告亦同意系爭帳戶供吳祚欽
      使用，嗣被告於八十七年九月八以系爭信用帳戶分別向其融資買進普大興業股
      票，同時提供前揭股票予其擔保融資債務，嗣系爭信用帳戶維持率低於法定擔
      保維持率（百分之一二○），經通知被告補繳差額無效，其乃於八十七年十一
      月十九日依業務操作辦法第二十四條第一項第一款規定，委託大華證券公司處
      分前揭普大興業股票，處分所得二百四十八萬三千八百九十一元，並依同條第
      二項規定以被告開立之銀行帳戶內款項一萬六千三百零三元抵充被告購買普大
      興業股票八萬四千股之融資債務三百四十五萬三千元及融資利息六萬七千零九
      十二元，尚不足一百零一萬九千八百九十八元，經通知被告給付差額，未獲置
      理，原告除依業務操作辦法第三十八條第二項規定向證券交易所申報違約外，
      並依業務操作辦法第二十四條第二項規定及融資融券契約第九條第二項約定，
      請求被告償還融資債務一百零一萬九千八百九十八元，及其中九十五萬二千八
      百零六元自八十七年十二月三日起至清償日止，按年利率百分之五計算之利息
      等語。
  二、被告則以伊前負責人潘于台於八十七年九月三日向原告萬華分公司申開立系爭
      信用帳戶，擬作為日後投資買賣股票之用，伊自開戶後尚未以系爭信用帳戶作
      為投資工具，更遑論於八十七年九月八日向原告融資買進普大興業股票十八萬
      二千股，依證券商負責人與業務人員管理規則第十六條第二項第十七款之規定
      證券商之負責人及業務人員（即營業員）不得由未具客戶委任書之代理人開戶
      、申購、買賣或交割，若係代理人委託下單，須有書面之委任書，始得為之。
      惟依負責本案之營業員黃婕懿所證稱：下單買受股票者係唐潤生，且並未有書
      面之委任書，則唐潤生既未有伊所出具之委任書，原告豈得任由唐潤生以伊名
      義申購、買賣、或交割股票？故原告顯已違反證券商負責人與業務人員管理規
      則，因原告執行業務疏於注意，違背法令之行為所導致之損失，自不應由伊負
      擔；又唐潤生既假冒伊名義下單買受普大興業股票，伊帳戶支出之金額亦係唐
      潤生所盜用並支配，伊全然不知，且唐潤生並非伊負責人，亦非伊員工，此為
      原告之營業員黃婕懿所明知，原告率爾放任唐潤生以伊名義下單買受普大興業
      股票，顯係為貪圖營業費而共同侵害伊權利，就所執行之業務顯有嚴重侵害伊
      之故意與重大過失，而此等侵權行為所造成之損害，不應轉嫁由伊承受；另伊
      並未授與代理權與唐潤生，亦未構成表見代理等語，資為抗辯。
  三、本件原告主張被告前董事長潘于台於八十七年九月三日以被告名義向原告申請
      開立系爭信用帳戶，兩造並簽訂系爭融資融券契約書之事實，業據其提出被告
      所不爭之系爭信用帳戶申請表及系爭融資融券契約書等件為證，證人潘于台並
      到庭結證稱：其有在融資融券契約書及開戶申請書上簽署「潘于台」三字，被
      告實際上無職員，係由亞瑟科技股份有限公司（下稱亞瑟公司）執行財務、會
      計等業務，其係為被告開戶，是亞瑟公司指派其去新巨群公司會議室簽字開戶
      ，亞瑟公司出事前之董事長為吳祚欽，被告公司大小章之證明書是亞瑟公司提
      供，印章與開戶申請書之印章相同等語屬實（見八十八年六月二十二日、八十
      九年一月十八日言詞辯論筆錄），應堪信原告此部分之主張為真實。
  四、至原告主張被告於八十七年九月八日向其融資買進系爭股票之事實，則為被告
      所否認，經查：
    (一)、證人即原告營業員黃婕懿到庭證述稱：唐潤生與潘于台都來開戶，當場唐潤
        生當著潘于台之面前說，被告之帳戶由唐潤生來操作，潘于台並沒反對，八
        十七年九月八日唐潤生打電話以被告名義下單買普大興業股票等語明確（見
        八十八年六月二十二日言詞辯論筆錄）；證人唐潤生並到庭結證稱：被告之
        負責人潘于台去簽名開戶，是吳祚欽請潘于台去開戶，地點在新巨群公司，
        潘于台應知係為被告開戶，且應知被告之戶頭是要給吳祚欽或新巨群公司使
        用，被告開戶當然是吳祚欽在用，是吳祚欽叫其用被告之帳戶買本件普大興
        業股票等語屬實（見八十九年一月十八日言詞辯論筆錄）；證人潘于台亦結
        證稱：被告實際上無職員，係由亞瑟公司執行財務、會計等業務，其係為被
        告開戶，是亞瑟公司指派其去新巨群公司會議室簽字開戶，亞瑟公司出事前
        之董事長為吳祚欽，被告公司大小章之證明書是亞瑟公司提供，印章與開戶
        申請書之印章相同，是吳祚欽叫其去替被告開戶，要如何用被告之帳戶是吳
        祚欽之事等語無訛（見八十八年六月二十二日、八十九年一月十八日言詞辯
        論筆錄），並為兩造所不爭，應堪信實。可知被告係由亞瑟公司操控之公司
        ，亞瑟公司之前董事長吳祚欽指派被告之前董事長潘于台以被告名義開立系
        爭信用帳戶以供其使用，吳祚欽並指示唐潤生於八十七年九月八日使用被告
        帳戶買入本件普大興業股票。
    (二)、按一般證券交易市場之習慣，成交後投資人須將款項撥入其於證券商往來交
        割銀行所開立之交割專戶，若該帳戶已存入自備款，證券商當然依程序替被
        告完成交割，實則該買賣價金及股票皆置於被告信用帳戶內，亦即置於被告
        得任意使用之狀態，倘非被告自己使用該戶頭買進，則必為被告與第三人有
        允許其使用戶頭之真意，因第三人不可能願甘冒風險而平白將資金或股票任
        意置於被告得隨時支配使用之狀態，況依台灣證券交易所股份有限公司營業
        細則規定，證券商皆會將對帳單寄予投資人，另依兩造所訂立之融資融券契
        約書所填載被告之通訊地址為台北縣汐止鎮○○○路○段七五號十四樓，非
        惟與亞瑟公司位處同棟大樓（亞瑟公司設在台北縣汐止鎮○○○路○段七五
        號十六樓），且與被告在誠泰銀行西園分行開戶時所留存之通訊處相同，而
        被告收受對帳單既未表示異議，則縱如被告所稱，其未以融資融券方式買賣
        股票之行為，然按常理，被告必知有股票、價金於其帳戶進出之事實，倘被
        告未將系爭帳戶存摺及印章交由吳祚欽使用，吳祚欽如何知悉被告所開立之
        系爭帳戶帳號，並持以進行有價證券之買賣及辦理交割？是以被告之前董事
        長潘于台既於開立系爭信用帳戶後將該帳戶任由吳祚欽使用，吳祚欽所屬亞
        瑟公司復保管被告公司大小章，足徵被告同意開立系爭信用帳戶供吳祚欽使
        用，被告自應就其交易結果負責。
    (三)、按「董事長對內為股東會、董事會及常務董事會主席，對外代表公司」；「
        公司對於股東代表權所加之限制，不得對抗善意第三人」（公司法第二百零
        八條第三項、第六項準用第五十八條參照）。查潘于台於八十七年九月二日
        系爭融資融券契約書簽訂日時，既為被告之董事長，依公司法第二百零八條
        第三項規定，潘于台對外自有代表被告之權，則潘于台以被告名義開立系爭
        帳戶及簽訂系爭融資融券契約書，其效力自應歸於於被告，況依公司法第二
        百零八條第六項、第五十八條規定，被告內部對其董事代表權所加之限制，
        亦不得對抗善意之第三人，倘被告有對代表人權限有所限制，依舉證責任分
        配原則，自應對之負舉證責任，但被告始終未能舉證該項事實，以證其說。
        另被告之前董事長潘于台既以被告名義至原告處開立系爭信用帳戶，供吳祚
        欽使用，足見被告對吳祚欽使用系爭融資融券戶，有概括之授權行為，從而
        ，吳祚欽使用系爭帳戶之行為，依民法第一百零三條第一項之規定，對被告
        當然發生效力，縱被告事後法定代理人已變更為乙○○，亦無得否認潘于台
        代表被告所為上述行為及授權吳祚欽使用系爭帳戶行為所發生之效力。
    (四)、從經濟分析之觀點言，在現代市場經濟體制下，個人自主及自由競爭成為規
        律經濟活動之高度有效手段，而被告之負責人潘于台對外係代表公司，對於
        系爭融資融券之股票買賣及相關之規定等事務，應具有正常判斷及處理能力
        ，能預見其行為可能發生之效果，應對其行為負責。又自風險管理之角度言
        ，被告既已授權吳祚欽從事融資融券之買賣，被告伊自可限制或撤回伊所授
        予之代理權以控制風險，倘吳祚欽親自或更授權唐潤生以從事股票融資融券
        所生不利益之風險，實乃被告所肇致，該項風險所導致之不利益乃被告所能
        掌握，故由被告負擔該項風險，亦屬衡平。倘不若如此，則將使股票交易陷
        於停滯，實不符合經濟效益，亦無法於現實交易上實施。是本件縱如被告所
        稱伊對實際操作情形並不知情乙節為真，然被告授權吳祚欽融資融券買賣股
        票所產生之風險，應由被告承擔之。
  五、被告雖辯稱依台灣證券交易所股份有限公司營業細則第七十八條、證券經紀商
      受託買賣有價證券製作委託書買賣報告書及對帳單應行記載事準則第四條、第
      五條、證券商負責人與業務人員管理規則第十六條第二項第十七款、台灣證券
      交易所股份有限公司營業細則第七十五條第一項第四款、復華證券金融股份有
      限公司融資融券業務操作辦法第十四條等相關法令，均已明定證券商接受委託
      者電話下單時，各項書面之必要性，而原告顯未踐行上述書面委任之程序，其
      因執行業務疏於注意與違背法令之行為所導致之損失，不應轉嫁由伊負擔云云
      。惟查：
    (一)、按「證券商經營證券業務，除法令另有規定外，不得受理非本人或未具客戶
        委任書之代理人開戶、申購、買賣或交割」（證券商管理規則第三十六條
        第十三款）。「證券商負責人及業務人員執行業務應本誠實及信用原則。證
        券商之負責人及業務人員，除其他法令另有規定外，不得有下列行為：一七
        受理非本人或未具客戶委任書之代理人開戶、申購、買賣或交割」（證券商
        負責人與業務人員管理規則第十六條第一項第十七款）。「證券經紀商受託
        辦理或代理有價證券買賣融資融券業務，應依政府公布之『證券商辦理有價
        證券買賣融資融券管理辦法』、『證券金融事業管理規則』暨本公司訂定之
        證券商辦理有價證券買賣融資融券業務操作辦法或證券金融事業訂定之融資
        融券業務操作辦法之規定辦理」；「委託人買賣證券，當面委託者應填寫委
        託書並簽章；以電話委託者，由受託證券經紀商之業務人員（擔任營業員職
        務者）負責填、印製委託書並由委託人於成交後交割時補行簽章；書信或電
        報委託者，應將函電黏附於委託書後。委託人以IC卡、網際網路等電子式交
        易型態委託者，證券商得免製作、代填委託書，惟應依時序別即時列印買賣
        委託記錄，並於收市後由經辦人員及部門主管簽章，委託記錄應含委託人姓
        名或帳號、委託時間、證券種類、股數或面額、限價、有效期間、營業員姓
        名或代碼、委託方式等」；「證券經紀商接受委託買賣，應由登記合格之業
        務人員承辦之。前項登記人員執行受託買賣有價證券，應佩帶本公司發給之
        登記證，接受委託買賣時，應依第七十五條第四款規定填具委託書並編號，
        依委託順序處理之」；「條證券商違反第七十五條第一項第四款、第八十條
        第二項之規定者，本公司得通知其限期補正或改善」；「證券商違反本公司
        章程、營業細則、受託契約準則或其他章則、辦法、公告、通函等有關規定
        ，除另有規定外，本公司得通知其限期補正或改善」（臺灣證券交易所股份
        有限公司營業細則第七十八條、第七十五條第一項第五款、第八十條、第一
        百三十五條參照）。「證券商經營證券業務，違反本規則之規定者，依本法
        之規定處罰」（證券商管理規則第四十五條）。
    (二)、被告既自承其在開戶申請書及融資融券契約書上簽章，應認被告已與原告簽
        定融資融券契約，嗣後被告復同意吳祚欽以伊名義依此契約為融資融券買賣
        股票之行為，已如前述，則吳祚欽已具有代理被告為融資融券買賣股票之權
        ；縱如被告所稱從未買賣系爭股票，亦未向原告為融資融券，然因吳祚欽已
        有合法代理之權，則系爭交易之效力自應及於被告。退一步言，縱吳祚欽未
        出具被告授權之委任書，然依證券商管理規則第四十五條規定，臺灣證券交
        易所股份有限公司營業細則第一百三十五條亦僅為原告是否可依證券交易法
        規定處罰之問題，與兩造間依融資融券契約為所之行為之效力不生影響，亦
        與兩造業已成立之融資融券契約無礙。是被告以其並未親自下單，抗辯原告
        顯未踐行上述書面委任之程序，而影響兩造業已成立之融資融券契約云云，
        並不足採。
  六、又原告主張被告於八十七年九月八日向其融資買進普大興業股票之事實，已如
      前述，被告並提供該股票八萬四千股予其擔保融資債務，迨於八十七年十一月
      間因普大興業股票持續下跌，致系爭信用帳戶內整戶擔保維持率低於百分之一
      二○，其通知被告補繳差額未果，已於八十七年十一月十九日依業務操作辦法
      第二十四條第一項第一款規定，委託大華證券公司處分該融資擔保品即前揭股
      票，加上被告在誠泰銀行西園分行之帳戶存款一萬六千三百零三元以抵充融資
      債務，被告尚有一百零一萬九千八百九十八元差額（內含融資利息六萬七千零
      九十二元）未予清償之事實，業據其提出被告所不爭之原告公司融資融券業務
      操作辦法、被告買賣成交資料表、被告信用帳戶整戶維持率不足，原告通知被
      告補繳差額函、原告委託大華證券公司處分被告擔保品之現股賣出報告書、被
      告開立之銀行帳戶款項抵充債務、被告擔保品之融資金額及融資利息、原告寄
      發存證信函通知被告清償融資債務、當日客戶應追繳差額明細表影本暨回執、
      台北安和郵局存證信函影本暨回執、委託人給付結算款券轉撥同意書、證券商
      業務章則重點規範內容、誠泰銀行委託書、公開申購配售款項劃撥合約、誠泰
      銀行跨行當月匯入明細表及客戶買賣成交資料表等件為證，核屬相符，應堪信
      實。
  七、按乙方（原告）逐日計算甲方（被告）信用帳戶內之擔保品價值與其融資融券
      債務之比率，其低於乙方所定比率時，甲方應即依乙方之通知於限期內補繳差
      額。前項比率及補繳期限，依操作辦法第二十三條定之。系爭融資融券契約書
      第六條第一、二項定有明文。次按證券商應逐日按證券交易所公布之收盤價或
      櫃檯中心公布之次日參考價或政府債券面額，依左列公式計每一信用帳戶之整
      戶及各筆融資融券擔保維持率：（融資擔保品證券市值＋原融券擔保品及保證
      金）÷（原融資金額＋融券標的證券市值）×百分之百；委託人信用帳戶之整
      戶擔保維持率低於百分之一百二十者，證券商應即通知委託人就各該筆不足擔
      保維持率之融資融券，於通知送達之日起二個營業日補繳融資自備款或融券保
      證金差額，業務操作辦法第二十三條第一、四項亦著有明文。又按甲方未依前
      條第一項規定補繳差額時，乙方即得依操作辦法第二十四條規定處分其擔保品
      。乙方依前條規定處分擔保品之時間及其處分價格，甲方絕無異議；處分費用
      並由甲方負擔之。前項處分所得，如不足抵充甲方所負融資融券債務，甲方應
      立即清償，否則乙方依法追償之。此觀系爭融資融券契約書第七條、第九條第
      一、二項規定自明。查原告處分本件融資擔保品之時點，係按系爭融資融券契
      約書第七條規定決定，非可恣意選定，又八十七年十一月間普大興業股票持續
      下跌，致被告信用帳戶內整戶擔保維持率低於百分之一二○，原告通知被告補
      繳差額未獲置理，原告遂於八十七年十一月十九日依融資融券契約書及業務操
      作辦法之規定委託大華證券公司處分被告之擔保品股票，成交價為二百四十九
      萬四千八百元，扣除手續費三千四百二十五元，所得為二百四十八萬三千八百
      九十一元，加上被告在誠泰銀行西園分行開立之帳戶內尚有存款一萬六千三百
      零三元，二者合計以抵充融資債務三百四十五萬三千元，融資利息六萬七千零
      九十二元，尚有一百零一萬九千八百九十八元差額不足抵充，原告已於八十七
      年十一月二十三日以存證信函通知被告於文到五日內給付差額，但被告於同年
      月二十八日收受該存證信函，遲未清償，有被告所不爭之交割單、存證信函及
      回執等件在卷可稽，是原告請求被告應負責清償一百零一萬九千八百九十八元
      （含融資利息），及其中九十五萬二千八百零六元自八十七年十二月三日起至
      算之法定遲延利息，自屬合法有據。
  八、從而，原告依系爭融資融券契約書第七條、第九條及業務操作辦法第二十三、
      二十四條等規定請求被告給付其一百零一萬九千八百九十八元（含融資利息）
      ，及其中九十五萬二千八百零六元自八十七年十二月三日起至算之法定遲延利
      息，為有理由，應予准許。又本件事證已臻明確，兩造其餘主張陳述及所提之
      證據，經審酌後與本院前揭判斷不生影響，爰不一一論述，附此說明
丙、假執行之宣告：原告陳明願供擔保，請求宣告假執行，核無不合，茲酌定相當之
    擔保金額，予以准許。
丁、結論：本件原告之訴為有理由，依民事訴訟法第三百八十五條第一項前段、第七
    十八條、第三百九十條第二項，判決如主文。
中      華      民      國    八十九    年      三      月      九      日
                                  民事第四庭法      官  張競文
右為正本係照原本作成
如對本判決上訴，須於判決送達後廿日內向本院提出上訴狀
中      華      民      國    八十九    年      三      月      十三    日
                                            法院書記官  楊翠明


司法院資訊處製作；財團法人民間司法改革基金會備份。
